【裁判字號】    95,訴,1098
【裁判日期】    951226
【裁判案由】    毒品危害防制條例
【裁判全文】
臺灣士林地方法院刑事判決              95年度訴字第1098號
公  訴  人  臺灣士林地方法院檢察署檢察官
被      告  甲○○
                    （現於臺灣台北監獄士林分監執行中）
上列被告因違反毒品危害防制條例案件，經檢察官提起公訴（95
年度毒偵字第1517號），被告於準備程序中就被訴事實為有罪之
陳述，本院合議庭裁定改由受命法官獨任進行簡式審判程序，並
判決如下：
    主  文
甲○○施用第一級毒品，累犯，處有期徒刑拾月。
    事  實
一、甲○○前因施用毒品案件，經依裁定送觀察、勒戒後，認無
    繼續施用毒品之傾向，由台灣士林地方法院檢察署檢察官於
    民國（下同）88年7 月3 日，以88年度偵緝字第360 號不起
    訴處分確定，並於88年7 月3 日釋放出所。復再犯施用毒品
    案件，經法院裁定令入戒治處所施以強制戒治，嗣因戒治成
    效評定為合格，經法院於89年6 月2 日裁定停止戒治付保護
    管束，同年12月29日保護管束期滿，並經台灣士林地方法院
    檢察署檢察官於88年12月18日以88年度毒偵字第1166號提起
    公訴，由本院於89年3 月7 日以89年度易字第17號判處有期
    徒刑4 月確定，嗣經本院以90年度聲字第221 號免其行之執
    行；又於88年12月15日因轉讓毒品案件，經本院以89年訴字
    第10號判決判處有期徒刑7 月確定，於90年3 月28日縮刑期
    滿執行完畢。再因販賣毒品案件及偽造文書等案件，由法院
    分別判處有期徒刑4 年、3 月確定，並合併定執行刑為有期
    徒刑4 年2 月確定，於93年4 月21日縮短刑期假釋出監，已
    於94年6 月16日假釋期滿視為已執行完畢論。再因施用第2
    級毒品安非他命案件，經台灣士林地方法院檢察署檢察官以
    94年度毒偵字第336 號、864 號提起公訴，經本院於95 年1
    月13日，以94年度易字第531 號判決處有期徒刑10月，復經
    台灣高等法院於95年度上易字第595 號駁回上訴確定。詎仍
    未戒除毒癮，於前案強制戒治執行完畢釋放5 年內再犯施用
    第2 級毒品安非他命罪，經法院判決處刑後，復另基於施用
    第1 級毒品海洛因之犯意，於95年1 月20日6 時許，在台北
    縣八里鄉○○路○ 段181 號6 樓住處，以抽煙方式施用第1
    級毒品海洛因1 次，嗣因其為列管毒品人口，經警通知於95
    年1 月20日下午7 時56分許採尿送驗結果呈鴉片類陽性反應
    ，而查悉上情。
二、案經臺北縣政府警察局蘆洲分局報告臺灣板橋地方法院檢察
    署檢察官呈請台灣高等法院檢察署檢察長核令移轉台灣士林
    地方法院檢察署檢察官偵查起訴。
    理  由
一、程序事項：
(一)按本件被告甲○○所犯施用第1 級毒品之犯行，係死刑、無
    期徒刑、最輕本刑為3 年以上有期徒刑以外之罪，其於準備
    程序就前揭被訴事實為有罪之陳述，經法官告知簡式審判程
    序之旨，並聽取其與公訴人之意見後，本院認適宜改依簡式
    審判程序進行之情形，爰依刑事訴訟法第273 條之1 第1 項
    、第284 條之1 ，由本院合議庭以裁定由受命法官獨任進行
    簡式審判程序，合先敘明。
(二)按毒品危害防制條例係於民國92年7 月9 日修正公布，自93
    年1 月9 日起施行。修正後已刪除二犯及三犯之規定，一改
    修法前繁雜之處遇程序，僅將施用毒品者簡化區分為初犯、
    再犯，並認施用毒品者係屬病患性犯人，以觀察、勒戒戒除
    其身癮，並以強制戒治去除其心癮。經觀察、勒戒或強制戒
    治執行完畢釋放後，若係5 年後再犯該條例第10條施用毒品
    罪者，與同條例第20條第1 項、第2 項關於「初犯」之處理
    方式相同，檢察官應先聲請法院裁定令被告入勒戒處所觀察
    、勒戒，並視有無繼續施用毒品傾向，決定應予釋放、為不
    起訴之處分，或應聲請法院裁定令入勒戒處所強制戒治；若
    係5 年內「再犯」同條例第10條施用毒品罪者，依同條例第
    23條第2 項規定，檢察官則應依法追訴。觀諸該條例第20條
    第3 項之修正理由：「觀察、勒戒或強制戒治五年後再犯者
    ，顯見前所實施之觀察、勒戒或強制戒治已足以遮斷其施用
    毒品之癮，為期自新及協助其戒除毒癮，對此五年後再犯者
    ，爰明定仍適用初犯之規定，先經觀察、勒戒、強制戒治之
    程序。」及同條例第23條第2 項之修正理由：「為配合簡化
    施用毒品犯之刑事處遇程序，並鑑於經觀察、勒戒或強制戒
    治執行完畢釋放後五年內再犯者，其再犯率甚高，原據以實
    施之觀察、勒戒及強制戒治既已無法收其實效，自應施以刑
    事處遇。」顯然如施用毒品者係前經觀察、勒戒或強制戒治
    等治療程序執行完畢五年後，始再施用毒品之「初犯」，因
    前所執行之觀察、勒戒或強制戒治已足收戒除毒癮之效，自
    應重新執行觀察、勒戒或強制戒治等治療程序，並於治療程
    序執行完畢後，由檢察官為不起訴處分，毋庸對之追訴處罰
    ；反之，在「再犯」之情形，因其先前所為治療程序顯未能
    收戒斷毒癮之效，且考量施用毒品者之再犯率偏高，乃簡化
    其刑事處遇程序，而逕予追訴處罰，不再施以治療程序。參
    酌上開立法理由，修正毒品危害防制條例就施用毒品者，祇
    於「初犯」及「五年後再犯」二種情形，有其追訴條件之限
    制，即須於初犯經觀察、勒戒或強制戒治釋放後，五年內均
    無施用毒品之行為，始能認其前所實施之觀察、勒戒或強制
    戒治已足遮斷毒癮，而得於五年後再犯時，再予適用初犯之
    規定，重行觀察、勒戒等程序。倘五年內已經再犯，被依法
    追訴處罰，縱其第三次（或第三次以上）施用毒品之時間在
    初犯釋放五年以後，即與「五年後再犯」之情形有別，且因
    已於「五年內再犯」，顯見其再犯率甚高，原實施觀察、勒
    戒或強制戒治，已無法收其實效，而無五年戒斷期之存在，
    自無再經觀察、勒戒及強制戒治之必要，應由檢察官逕行起
    訴，始符新法修正之本旨（最高法院95年度台非字第59號、
    第65號判決意旨參照）。查被告甲○○前因施用毒品案件，
    經法院裁定送觀察、勒戒後，認無繼續施用毒品之傾向，業
    經公訴人於88年7 月3 日以88年度偵緝字第360 號不起訴處
    分確定，並分別於88年7 月3 日釋放出所。復因再犯施用毒
    品案件，經台灣士林地方法院檢察署檢察官以88年度毒偵字
    第1166號提起公訴及聲請強制戒治，由本院於89年3 月7日
    以89年度易字第17號判決有期徒刑4 月確定。再因施用第2
    級毒品安非他命案件，經台灣士林地方法院檢察署檢察官於
    94年6 月15日，以94年度毒偵字第336 號、864 號提起公訴
    ，經本院於95年1 月13日，以94年度易字第531 號判決處有
    期徒刑10月，復經台灣高等法院於95年6 月30日，以95 年
    度上易字第595 號駁回上訴確定。有上開不起訴處分書、起
    訴書、本院刑事判決及臺灣高等法院被告前案紀錄表各1 份
    在卷可稽。是被告曾於觀察勒戒、強制戒治執行完畢釋放後
    ，5 年內再犯刑法第10條之罪名案件，並經法院判刑確定，
    竟又為本件施用第1 級毒品之犯行經警查獲，依上開說明，
    自與前揭條例第20條第3 項之規定僅得適用於「再犯」之情
    形不合，本件公訴人逕行起訴，並無不合，先予敘明。
二、認定被告犯罪所憑之證據及理由：
(一)被告自白：被告甲○○於本院準備程序及審理中自白上述犯
    罪事實（詳本院95年12月12日準備程序筆錄及審判筆錄），
    其任意自白核與下列事證相符，自應採為證據。
(二)書證：
  臺灣檢驗科技股份有限公司95年2 月14日出具之CH /2006/1
    2067號濫用藥物尿液檢驗報告1 紙（詳臺灣板橋地方法院檢
    察署95年度毒偵字4694號卷第4 頁）：被告經警通知後採集
    之尿液檢體經檢驗結果，呈海洛因代謝物嗎啡之陽性反應。
    按目前常用檢驗尿液中是否有毒品反應之方法，其以酵素免
    疫分析法為初步篩檢者，因對於類似結構之成分，亦可能產
    生反應（即所謂偽陽性），故需再採用另一種不同分析原理
    之檢驗方法進行確認；如經行政院衛生署認可之檢驗機構採
    用氣相層析質譜儀分析法進行確認者，即不致產生偽陽性反
    應；此經行政院衛生署管制藥品管理局以92年6 月20日管檢
    字第0920004713號函釋明在案（見行政院衛生署管制藥品管
    理局「濫用藥物檢驗相關解釋彙編」，94年3 月）。查被告
    為警通知後所採集之尿液檢體，經臺灣檢驗科技股份有限公
    司採取初步檢驗（酵素免疫分析法）及確認檢驗（氣相層析
    質譜儀分析法）之雙重檢驗方式，檢驗結果呈嗎啡之陽性反
    應已如前述，依上開報告所示，其所進行者已包括初步檢驗
    及確認檢驗等過程，不致出現偽陽性反應，故其檢驗結果，
    核足據為對被告為不利之認定。
  臺灣士林地方法院檢察署94年度毒偵字第336 號、864 號起
    訴書、本院94年度易字第531 號判決書、法務部全國檢察官
    線上查詢刑案人犯在監所最新資料報表及臺灣高等法院被告
    前案紀錄表各1 份。
(三)綜上積極證據，上述犯罪事實已得確切之證明，被告犯行堪
    以認定，應依法論罪科刑。
三、論罪科刑理由：
(一)查海洛因係毒品危害防制條例第2 條第2 項第1 款所定之第
    1 級毒品。核被告所為，係犯毒品危害防制條例第10條第1
    項之施用第1 級毒品罪。被告施用第1 級毒品前後，持有第
    1 級毒品海洛因之低度行為，應分別為其施用第1 級毒品之
    高度行為所吸收，不另論罪。
(二)按刑法第2 條第1 項之規定，係規範行為後「法律變更」所
    生新舊法比較適用之準據法，故被告行為後刑法條文之修正
    ，對於被告並無有利或不利之情形者（例如新舊法處罰輕重
    相同，犯罪構成要件亦無寬嚴之別等），即無適用修正後刑
    法第2 條第1 項之規定比較新舊法適用之問題。查94年2 月
    2 日修正公布，而於95年7 月1 日生效實施之刑法第47條雖
    將舊刑法修正限制為受徒刑之執行完畢，或一部之執行而赦
    免後，五年以內「故意」再犯有期徒刑以上之罪者，始成立
    累犯。但上述新舊法之規定，對於本件上訴人「故意」犯強
    盜罪，亦無所謂「有利或不利」之情形，依上說明，應無適
    用修正後刑法第2 條第1 項之規定比較新舊法適用之問題（
    最高法院95年度台上字第5589號判決意旨參照）。查被告有
    事實欄所載之前科執行情形，有台灣高等法院被告之全國前
    案紀錄表附卷可按，其於有期徒刑執行完畢後，5 年內再犯
    本案有期徒刑之罪，依修正前行為時刑法第47條及修正後刑
    法第47條第1 項之規定，均構成累犯，均應依法加重其刑，
    對被告並無有利或不利情形，應無適用修正後刑法第2 條第
    1 項之規定比較新舊法適用之問題，應依修正後刑法第47條
    第1 項規定，論以累犯，並加重其刑。
(三)爰審酌被告前有施用毒品之前科，經觀察、勒戒及強制戒治
    之治療程序後，仍未戒除惡習而繼續施用，足見其深陷毒癮
    而難以自拔，惟施用毒品僅係戕害自身健康，尚未危害他人
    ，並考量其犯罪動機、目的、施用毒品之頻率、次數，暨犯
    罪後坦承犯行，尚有悔意等一切情狀，量處如主文所示之刑
    ，以資懲儆。
四、臺灣板橋地方法院檢察署95年度毒偵字第5899號移送併辦意
    旨略以：被告甲○○於95年8 月17日下午5 時至6 時，在台
    北縣新莊市○○路某公園內施用第1 級毒品海洛因，嗣於同
    年月19日凌晨12時30分許，在台北縣新莊市○○路63巷24弄
    12號2 樓，為警查獲，因認與起訴部分有集合犯之包括一罪
    關係，而移送併辦等語。經查：併辦意旨所指被告上開所為
    係在95年7 月1 日以後，乃係在前揭刑法修正施行後，而因
    刑法有關連續犯之規定業已刪除，當無連續犯之規定可資適
    用，自難認與前開論罪科刑之部分有何裁判上一罪關係。又
    所謂包括一罪，係指包含接續犯、集合犯等各種犯罪類型之
    實質上一罪而言。所謂集合犯，係指立法者在犯罪構成要件
    所描述或預設之該當行為，本即具有不斷反覆實施之特性而
    言，例如「經營」、「收集」、「常業」等犯行，自其構成
    要件之描述，本即有反覆為同一行為之意義。惟查，施用毒
    品犯行之構成要件行為係「施用」，於立法者之立法描述中
    ，實難認有反覆為同一行為之含意在內；雖施用毒品之行為
    顯可能係成癮之依賴行為，而另有符合所謂「習慣犯」（或
    「慣行犯」）之學理上概念，但此種概念終與集合犯之概念
    非屬一致，且實務上殊少見有採「習慣犯」為包括一罪之作
    法，自亦不宜遽以採之。再者併辦意旨所指被告上開所為施
    用毒品之行為，係發生在95年8 月17日，與起訴事實之時間
    相隔已逾7 月，難認屬集合犯之包括一罪關係，此部分併辦
    事實，本院無從併予審理，應退由公訴人另行處理，附此敘
    明。
據上論斷，應依刑事訴訟法第273 條之1 第1 項、第299 條第1
項前段，毒品危害防制條例第10條第1 項，刑法11條前段、第47
條第1 項，判決如主文。
本案經檢察官方祥鴻到庭執行職務。
中    華    民    國    95    年    12    月    26    日
                  刑事第五庭法  官  汪梅芬
以上正本證明與原本無異。
如不服本判決，應於判決送達後10日內，向本院提出上訴狀。
                            書記官  張成龍
中    華    民    國    95    年    12    月    26    日
附論罪科刑依據之法條：
毒品危害防制條例第10條第1項
施用第1級毒品者，處6月以上5年以下有期徒刑。


司法院資訊處製作；財團法人民間司法改革基金會備份。
